臺灣臺北地方法院民事判決　　　　　　 93年度簡上字第375號
上　訴　人　乙○○
訴訟代理人　黃銀河律師
被　上訴人　丙○○
訴訟代理人　甲○○
上列當事人間請求確認本票債權不存在事件，上訴人對於民國93
年3月29日本院臺北簡易庭92年度北簡字第17445號第一審判決提
起上訴，本院於94年10月13日言詞辯論終結，判決如下：
    主      文
原判決廢棄。
確認被上訴人持有上訴人於民國九十一年十一月二十八日簽發、
到期日民國九十一年十二月二十八日，票面金額新臺幣壹仟萬元
本票壹張票據債權不存在。
第一審及第二審訴訟費用由被上訴人負擔。
    事實及理由
一、上訴人主張：被上訴人持有上訴人於民國91年11月28日所簽
    發，到期日為91年12月28日，票面金額新臺幣 (下同) 1000
    萬元，付款地、受款人均未記載之本票1紙 (下稱系爭本票)
    ，並在本院聲請本票強制執行，經本院以92年度票字第5448
    號裁定在案。惟上訴人與被上訴人並無任何債權債務關係，
    上訴人亦無簽發任何本票與被上訴人，上訴人係於91年11月
    28 日凌晨1點多與訴外人丁○○至臺北市○○○路春天酒店
    喝酒，席間，訴外人丁○○與渠友人輪番向上訴人灌酒，致
    上訴人不勝酒力而當場醉倒。事後經訴外人丁○○轉述得知
    ，當晚共飲綽號「阿明」、「臺輪」之男子，以上訴人賭博
    輸錢為由，脅迫上訴人簽發系爭本票，否則要上訴人死，經
    訴外人丁○○幫上訴人填具系爭本票上之金額及日期，並由
    上訴人簽名後，方得離開。由於系爭本票因上訴人遭人脅迫
    所簽，上訴人自毋庸負責，且被上訴人與其前手即訴外人門
    繼武並無任何債權債務關係，竟取得未經背書之系爭本票，
    顯然被上訴人與其前手間並無存有對價關係，上訴人自得依
    票據法第14條第2項規定對抗被上訴人，請求確認被上訴人
    持有系爭本票之債權不存在等語。並聲明：如主文所示。
二、被上訴人則以：系爭本票因訴外人門繼武以未上市公司股票
    向被上訴人質押借款，嗣於92年初，訴外人門繼武以系爭本
    票換回前所交付之未上市公司股票，上訴人未能舉證被上訴
    人係惡意或無對價關係取得系爭本票，自應負票據責任等語
    抗辯。並聲明：駁回上訴。
三、兩造不爭執之事實：上訴人於91年11月28日簽名於系爭本票
    ，系爭本票之金額及日期由經訴外人丁○○填具。
四、按賭博為法令禁止之行為，其因該行為所生債之關係原無請
    求權可言，最高法院44年台上字第421號判例可資參照。查:
  (一)本件上訴人雖主張遭人脅迫而簽具系爭本票云云。惟訴外人
    即證人丁○○於93年10月22日本院準備程序中證稱：上訴人
    是因為與他人玩骰子，上訴人賭輸了之後，我依上訴人之指
    示在2張本票上分別填具1000萬元及500萬元之金額後，由上
    訴人自己在本票上簽名，始得離開等語 (見本院卷第33 頁
    至第35頁)；另參上訴人於臺灣臺北地方法院檢察署92年度
    偵字第8803號卷附臺北市政府警察局中正第二分局92年1 月
    16日偵訊筆錄亦謂：當天有賭博之情，但在輸光身上所帶6
    、7千元後，因綽號「臺輪」的男子不借錢給我，我便與小
    姐喝酒，酒醉後才被人脅迫簽下本票等語 (見本院偵查卷附
    卷影本第4頁反面)。足證上訴人當天確有參與賭博，至上訴
    人雖謂遭脅迫而簽票等情，與證人丁○○證陳上訴人因賭輸
    錢而簽發系爭本票，過程中並無遭人脅迫之詞不符，且未能
    舉證，以實其說，上訴人主張係遭脅造而簽發系爭本票云云
    ，並不足採。
  (二)又賭博為法令禁止行為，因該行為所生之債之關係原無請求
    權已如前述，而系爭本票係因清償賭債而簽發，則揆諸首揭
    判例意旨，上訴人之直接後手未以相當對價取得系爭本票，
    即堪認定，系爭本票存有人的抗辯，亦無疑義。
五、按當事人於訴訟程序中曾經引用，及就與本件訴訟有關之事
    項所作之文書，該當事人有提出之義務，民事訴訟法第 344
    條第1、5款定有明文，又當事人無正當理由不從提出文書之
    命令者，法院得審酌情形認他造關於文書之主張為真實，同
    法第345條第1項亦有明文。本件被上訴人固辯稱：系爭本票
    因訴外人門繼武以未上市公司股票向被上訴人質押借款，嗣
    於92年初，訴外人門繼武方以系爭本票換回前所交付之未上
    市公司股票云云 (見本院卷第 64頁至第65頁)。然查，本院
    於94年10月 6日言詞辯論期日命被上訴人提出取得系爭本票
    之資料，惟被上訴人當庭表示其不提出（本院卷第57頁背面
    倒數第4行以下），對於金額高達1,000萬元之借貸，推以不
    復記憶稱之，且借款人門繼武身分資料，亦以行蹤不明諉之
    。嗣於同年10月13日之言詞辯論期日，被上訴人更稱其每次
    借款金額為200萬元、70萬元、100萬元不等，且係以現款交
    付，未留有任何資料，則其主張係因借貸取得系爭本票，即
    屬可疑。再者，系爭本票為一般商業本票，性質上為信用工
    具或債權憑證，執票人雖得持之向法院聲請對發票人強制執
    行，但在交易市場上，若非與發票人熟識，或對信用有相當
    程度瞭解，因無從得知發票人之信用及經濟狀況，票上又無
    背書或保證以供擔保，與債務人所持有之未上市股票相較，
    其擔保性顯然不足；況系爭本票票面金額高達1,000 萬元，
    被上訴人竟輕捨未上市公司股票而交換來路不明之系爭本票
    復未事先徵信，其情已屬可疑，且經本院於94年10月13日言
    詞辯論期日當庭詢問被上訴人與訴外人門繼武交易往來情形
    時，被上訴人卻對於借款詳細情形不甚瞭解，甚至連從自己
    何等帳戶取款出借及該未上市公司股票之名稱皆曰不復記憶
    (見本院卷第64頁反面至第65頁)，復以被上訴人自稱自69
    年左右任臺北市補教協會總幹事至今，每月月薪僅6萬元 (
    見本院卷第65頁)，竟在未查證上訴人之信用下，以未上市
    公司股票交換上訴人票面金額高達1000萬之本票，非合常情
    ；另本院當庭勘驗被上訴人所提與訴外人門繼武之借據原本
    (見本院卷第68頁)，發現借據欄所載之年份原為「九十一年
    」，經以筆改為「九十二」且與借據上簽名之筆跡墨色不同
    ，該等簽名筆跡墨水及印文沒有因時間已久所呈之滲透擴染
    的情形，顯係臨訟製作，被上訴人復未證明其為真正，足證
    被上訴人所言不實，被上訴人取得系爭本票未支付對價，應
    屬可採。
六、按「原審既認定被上訴人以不相當之對價十七萬零九百元，
    取得系爭面額三十萬元之支票，則依票據法第十四條第二項
    之規定，被上訴人自不得享有優於前手之權利。所謂不得享
    有優於其前手之權利，係指前手之權利如有瑕疵 (附有人的
    抗辯)，則取得人即應繼受其瑕疵 (附有人的抗辯)  ，人的
    抗辯並不中斷，如前手無權利時，則取得人並不能取得權利
    而言。」（最高法院68年台上字第3472號判例參照），是若
    執票人取得本票未支出對價且該本票存有人的抗辯時，執票
    人即不得享該本票之權利。查，被上訴人取得系爭本票未支
    付對價及系爭本票因賭博所簽發存有人的抗辯既如前述，則
    依上述最高法院判例要旨，被上訴人不得享有系爭本票之票
    據權利，即足堪認定。
七、綜上所述，系爭本票係因上訴人清償賭債而簽發存有人的抗
    辯；被上訴人未支付對價取得系爭票據等，均堪認定。從而
    ，上訴人依票據法第14條第 2項之規定，請求確認被上訴人
    持有系爭本票其票據權利不存在，自屬有據。上訴意旨指摘
    原判決不當，求予廢棄改判，為有理由，應由本院予以廢棄
    ，改判如主文第2項所示。
八、本件因事證已臻明確，兩造其餘攻擊、防禦方法及所為之立
    證，與判決之結果不生若何影響，無庸再逐一予以論究，合
    併敘明。
九、據上論結：本件上訴為有理由，依民事訴訟法第436 條之1
    第3項、第450條、第78條、第463條，判決如主文。
中　　華　　民　　國　　94　　年　　10　　月　　27　　日
                  民事第六庭審判長法　官　吳光釗
                                  法  官  姜悌文
        　　　　　　　　　　　　　法　官  詹駿鴻
右為正本係照原本作成
本件當事人須以本判決適用法律顯有錯誤為上訴理由時，始得於
本判決送達後二十日內向本院提出上訴狀，如已於本判決宣示後
送達前提起上訴者，應於判決送達後十日內補具上訴理由（均按
他造當事人之人數附繕本），並經本院許可後方得上訴最高法院
。
中　　華　　民　　國　　94　　年　　10　　月　　27　　日
            　                    書記官　官碧玲
